【裁判字號】    89,重訴,1685
【裁判日期】    920516
【裁判案由】    損害賠償
【裁判全文】
臺灣臺北地方法院民事判決  八十九年度重訴字第一六八五號
    原      告  豪華大戲院股份有限公司
    法定代理人  丙○○
    訴訟代理人  徐瑞霞  律師
                葉秀美                    住台北市○○○路○段一號六樓之二
    被      告  昭淩營造工程股份有限公司  設台北市○○路○段二七號五樓
    法定代理人  甲○○                    住台北市○○路○段二七號五樓
    訴訟代理人  蕭明哲  律師                住台北市大安區○○○路○段九十五號
                              .
                陳雪萍  律師
                乙○○
    複代理人    張斐雯  律師
                送達代收人  蕭明哲律師    住台北市大安區○○○路○段九十五號
                              .
右當事人間損害賠償事件，本院判決如左：
    主    文
原告之訴及假執行之聲請均駁回。
訴訟費用由原告負擔。
    事    實
甲、原告方面：
一、聲明：
  (一)被告應給付原告新台幣參佰柒拾貳萬肆仟玖佰捌拾玖元，及自八十九年九月二十
    七日訴狀繕本送達被告之翌日起至清償日止，按年息百分之五計算之利息。
  (二)願供擔保請准宣告假執行。
二、陳述：
  (一)原告於民國（下同）八十七年五月一日與被告昭淩營造工程股份有限公司（下稱
    昭淩公司）簽訂工程合約書，將戲院整修工程交予被告施作，工程範圍包括電氣
    設備及管路工程、消防設備及管路工程與空調機械設備等十多項，工程總價計為
    柒佰萬元，兩造並約定付款方式由原告於簽約時付款新台幣（下同）一百九十九
    萬五千元、八十七年五月二十日付款一百四十萬元、八十七年六月五日付款一百
    四十萬元、完工時付款一百四十萬元及驗收完成時付款八十萬五千元，此有雙方
    所簽訂工程合約書第二、三、四條及附件之施工圖說可稽。詎料被告竟隱瞞未施
    作消防灑水設備事實，請求原告先給付一百萬元完工工程款予被告，原告遂於八
    十七年八月十四日交付票面金額一百萬元支票號碼為ＪＡ0000000之支票
    乙紙予被告，原告嗣後始知被告並未施作消防灑水設備，致原告無法通過消防主
    管機關驗收並取得使用執照，損失營業收入甚鉅。然被告於收受一百萬元支票後
    並未繼續施工，經原告多次催告履行並寄發存證信函予被告限期解決，被告皆置
    之不理，原告於被告停工後，自行修補額外支出六十萬五千八百三十二元，此等
    費用分別為：由明華消防器材工程有限公司（下稱明華公司）所施作之消防設備
    工程，計二十三萬零八百四十三元（此部份非由原告支付），另就被告未施作之
    灑水設備工程，原告委請巨承工程有限公司至現場會勘，並開立灑水系統工程之
    估驗單計二十八萬七千七百零七元部分，以及被告尚未完成之其他工程，即「排
    煙設備維修」原告另行支出一萬八千九百元修補部分、「防火PVC壁布」支出一
    萬五千七百八十二元部分、「防火門、木工拆除走道及復原工程費用」支出五萬
    二千六百元等部分，原告爰依民法第四百九十三條規定，請求被告返還原告。另
    自八十七年八月十四日原告領取一百萬元工程款，至八十八年八月二十日原告獲
    得使用執照之日止，共遲延一百四十九天，以總價七百萬元之百分之五為限，共
    得請求被告賠償三十五萬元，及原告所受之營業損失七百萬元減縮為二百萬元，
    被告共應賠償原告三百七十二萬四千九百八十九元。
  (二)依雙方工程合約第二條及第七條約定，工程範圍依工程施工圖說，而工程施工圖
    說包括所有本工程之圖說、施工說明書及本工程有關附件等，施工期間一切皆為
    施工之依據，總計包括戲院二、三樓消防設備及灑水設備與二、三樓室內排煙設
    備等三部份，由是可知，灑水設備亦為被告施作之範圍。況被告於八十九年度簡
    上字三九二號判決中已自承二、三樓灑水設備平面圖亦為工程施工圖說之一部。
    另證人陳隆生於該案中亦證稱，被告昭淩公司與原告間有簽訂灑水設備。此外，
    系爭工程雖無明確之完工期限，然原告於八十八年二月十日、三月十八日分別催
    告被告履行債務，被告自催告期滿後即負遲延責任，況被告依約應負使用執照掛
    件之責，被告亦未履行，原告自得請求逾期賠償。雖被告一再抗辯取得變更使用
    執照並非被告義務，惟揆諸系爭工程合約第五條第四項之約定，被告既同意於合
    約書中負使用執照掛件之義務，即不容嗣後藉詞否認。退萬步言，縱認定被告依
    約不須負使執照掛件之責，惟自於原告八十八年三月二十五日催告期滿之時，被
    告仍應負完工遲延之責任。
  (三)依雙方工程合約第二條、第七條約定，二、三樓灑水設備乃合約內容之一部，然
    被告卻未施作。而系爭工程之變更設計及施工，事實上由被告同一家公司承攬，
    故被告應詳知如何繪製施工圖說及如何施工，才能通過審查及取得變更執照；惟
    被告施工時並未通過主管機關審查即開始施工，又向原謊稱已通過審查許可，且
    原告從不知被告何時向工務所申請變更使用，且縱使被告曾於八十七年四月一日
    聲請，惟亦未見被告聲請經許可之字號。況系爭工程確有諸多項目未施作，經台
    北市政府消防局於八十八年四月一日要求改善，被告雖於九十一年十一月七日言
    詞辯論日辯稱，原告爭執的就是灑水頭部分，惟原告所爭執的並不只有灑水頭部
    分，此據證人周晏榆之證詞足證原證三估價單所記載之項目，即被告依據合約施
    工圖說應施作而未施作之部分，故原告所爭執得的，並不只有灑水頭而已。雖被
    告辯稱材料表上並未記載灑水設備，故不須施作，然該材料表並非全部之施工項
    目，故被告之抗辯，並不足採。
三、證據：提出兩造工程合約書、存證信函、明華消防器材工程有限公司請款單、巨
    承工程有限公司估驗單、排煙設備維修之統一發票、防火PVC壁布等工程之估驗
    單、本院八十九年度重訴字第一六八五號、本院八十九年度北簡字第一一九○三
    號判決、公司變更登記事項、九十年三月七日民事準備程序筆錄、同意書、申請
    書暨台北市政府工務局函、鄭玉波先生所著民法債篇各論第三六四頁及三六五頁
    、律師函、報表二十四張、服務委託合約書、減帳明細表、本院八十九年簡上字
    第三九二號之民事言詞辯論筆錄、簽呈說明暨申請書、檢查紀錄表、說明表、本
    院九十年度再易字第五十三號再審答辯狀、舊有建築物防火避難設施及消防設備
    改善辦法（以上均為影本）等件為證；另請求傳訊證人周晏榆、黃淑惠、陳玲華
    、李仕升（原名李聰賜）、周正群、黃錦章出庭作證。
乙、被告方面：
一、聲明：原告之訴及假執行之聲請均駁回。如受不利判決，被告願供以現金或等值
    世華聯合商業銀行股份有限公司古亭分行無記明可轉讓定期存單供擔保，請准予
    免為假執行。
二、陳述：
  (一)灑水設備並非兩造工程合約範圍，蓋原告僅將二樓及夾層裝修工作委由被告施作
    ，且兩造於履勘現場確認施工範圍時，發現原告之豪華大戲院因高度不夠、水壓
    不足，無法施作灑水設備，是兩造確認不施作灑水設備。又被告已於八十七年六
    月間完工，並向原告申報完工，原告亦已支付一百萬元，足證原告已確認被告完
    工。灑水設備並非兩造施工範圍，被告未施作無須隱瞞，原告主張撤銷支付一佰
    萬元之意思表示並請求返還，顯無理由。原告另主張自行出資由第三人完成，並
    依民法第四百九十三條訴請被告返還六十萬五千八百三十二元；惟查，原告請求
    瑕疵修補之期間已逾法定期間，是故原告之主張自不足採。另就原告主張逾期賠
    償三十五萬元及營業損失二百萬元之部分，依兩造工程合約並未約定明確的完工
    期限，且被告已於八十七年六月完工，原告以其取得變更使用執照之日期作為完
    工日期，洵屬無據。原告又以其製作計算表證明營業損失，惟此乃原告自行製作
    之私文書，無證據力，原告顯然未盡其舉證責任。
  (二)按通常工程最後支出之費用為清潔費，而系爭工程之清潔費，被告係委由士新公
    司施作，而該公司已於八十七年六月間完成清潔工作，足見被告確已於八十七年
    六月完工。而被告總經理李政錦所簽訂之同意書，記載原告尚欠被告尾款參拾伍
    萬伍仟元，完工後一次付清，此所指的完工係指取得執照時，並非指工程完工而
    言。又況原告申請變更使用執照，係委由訴外人昭淩工程顧問股份有限公司辦理
    ，該公司與被告並非同一之法人主體，是故被告並無取得變更使用執照之義務。
    關於原告之各項請求，因灑水設備自始未在原告估價範圍，亦非雙方合約之範圍
    ，故原告之請求無據；至於排煙設備維修工程一萬八千九百元、防火PVC壁布一
    萬五千七百八十二元與防火門、木工拆除走道及修復工程五萬二千六百元部分，
    倘原告無法舉證被告施作有瑕疵，及原告有支出修補費用，其請求即無法成立；
    退萬步言，縱原告主張有理由，排煙設備部分亦已於八十九年度簡上字三九二號
    判決內主張抵銷，故應予扣除。承前所述，被告並無逾期完工之情事，原告依民
    法第四百九十五條主張顯屬無據；然因取得變更使用執照非被告之債務，故縱原
    告蒙受損失，亦與被告無涉。
  (三)取得變更使用執照並非被告之義務，蓋訴外人昭淩工程顧問股份有限公司與被告
    係不同之法人主體。原告遲未能取得使用變更執照，實與被告有有無施作灑水設
    備無關，蓋系爭工程於八十七年四月一日即已申請使用。原告乃因擬於二、三層
    增加乙廳，及是否須增設屋頂避難台而函請釋示，而非被告施作工程有問題，原
    告一再將申請變更使用執照問題推給被告，實屬無理。況原告戲院於八十八年八
    月二日即經台北市政府工務局核發變更使用執照，而原告戲院現場實際並未施作
    灑水設備，且送審通過圖說亦無灑水設備，故可知原告主張灑水設備無法通過消
    防主管機關驗收並取得執照係屬虛妄。若被告施作工程未竣工，消防局絕無法至
    現場會勘，另二、三樓排風量不足之部分，本非被告施作範圍，原告執此遽認被
    告未完工，顯無理由。另就原告請求營業損失部分，合約內並未載明取得變更使
    用執照係被告之責任，且就有消防設備安全檢查不合格之部分，又非被告施作範
    圍，況戲院之營業額受經營方式、社會景氣榮枯等影響，原告未能排除主客觀之
    原因，亦未就其受損害之因果關係盡舉證責任，顯無足取。
三、證據：提出消防工程施作內容表、發票、原告於本院八十九年度簡上字三九二號
    判決所提答辯狀節本、本院八十九年度簡上字三九二號判決、被告與明華公司合
    約、清潔費發票、變更使用執照審查表、明華公司請款發票及支票（以上均為影
    本）等件為證。請求傳訊證人陳隆生、李政錦、戴仁軍、丙○○出庭作證。
    理    由
一、本件原告起訴主張其與被告於八十七年八月十四日簽訂有工程合約書，約定由被
    告負責原告戲院整修工程，工程範圍包括電氣設備及管路工程、消防設備及管路
    工程與空調機械設備等工程十多項，全部工程總價為七百萬元，原告於簽約後均
    依約給付工程款，詎被告竟隱瞞未施作消防灑水設備之事實，嗣經消防主管機關
    告知，並委請專家核對施工圖說後，始知被告未施作消防灑水工程，致原告遲遲
    無法通過消防主管機關之驗收並取得使用執照，並另行雇工施作，損失巨大，為
    此解除系爭契約，訴請被告賠償損失等語；被告則以雙方原訂契約中並未包括消
    防灑水設備工程，其另未委請他人施作，不應由被告負擔此部份費用，又兩造之
    合約並未約定完工期限，其所以遲遲無法取得變更使用執照，係因原告將戲院內
    之格局加以變更，與被告是否施作灑水設備無關，是原告自不得請求被告賠償逾
    期完工之損失以及營業損失云云置辯。
二、經查，本件兩造於八十七年八月十四日簽訂有工程合約書，約定由被告施作電氣
    設備及管路工程、消防設備及管路工程與空調機械設備等工程十多項，全部工程
    總價為七百萬元，依契約書所附之附件，有二層及三層「灑水設備平面圖」，此
    為兩造所不爭執，惟被告辯稱系爭灑水設備因原告現場建築結構高度不足，無法
    施作，雙方已同意不予施作云云，被告並舉證人即明華消防工程公司負責人陳隆
    生作證稱：「我是明華消防工程公司負責人，當時消防設備是我施作的。當時未
    動工前（大約八十七年三月左右），曾與被告至現場勘查，原告也有人在現場，
    二樓的排煙是法定的公共設施，作為逃生之用，不能設置消防設備。我有向兩造
    說不能作系爭灑水設備。因為會擋住逃生通道而且沒有水源。而且現場一定要有
    逃生通道。」、「當時先看兩造間圖說（證十第二張圖說），再看完現場後，我
    沒有看見兩造所簽契約，當時認為兩造間之承攬包括系爭灑水工程，是因先看到
    圖說的關係，所以在八十九年簡上字第三九二號事件中，才說兩造間契約包括灑
    水設備。我與被告間之承攬契約不包括灑水設備，我有與被告簽訂消防器材工程
    合約書。估價單是我開立的，消防設備之五八七八九二元，是不含灑水設備金額
    。」（以上參本院卷(一)九十一年一月二十一日言詞辯論筆錄）。陳隆生係被告與
    原告系爭契約之次承包商，與被告簽訂承攬契約，其所為證詞乃陳述一定事實狀
    態，雖原告否認曾聽聞證人表示無須施作灑水設備，惟證人陳隆生與被告間尚難
    認為就灑水設備一項有攸戚與共之利害關係，蓋被告若係明知應施做灑水設備而
    未施做，對陳隆生而言，即損失一筆交易，以其立場而論，自係期待能有該灑水
    設備之施做，以增加收益為是，當無可能證稱系爭建物不能或毋庸施做灑水設備
    等語。矧證人陳隆生係被告之次承包商，其對於被告與原告間之契約內容如何，
    已自承並不知悉，其基於專業考量，認為系爭建物內不適合施作灑水設施，其所
    為陳述與被告之辯解相同，是本件兩造間契約內容固有灑水設施之圖說，惟契約
    後附之附表中未列載「灑水設備」一項，原告復已於被告表示完工後，交付尾款
    予被告，堪信兩造間就是否施做灑水設備確有新決議，亦即本件工程中尚不須施
    做灑水設備。
三、本件被告對於其並未施作灑水設備一節並不否認，其主要之抗辯理由即在於系爭
    契約中並不包括灑水工程等語。原告主張被告未施作此部份，其另外委託訴外人
    巨承工程有限公司施作，合計費用為二十八萬七千七百零七元，並提出巨承工程
    有限公司出具之估價單為證（參原證三）。惟原告所提估價單僅為灑水設備工程
    費用之估算值，原告是否確曾委託巨承公司施作，是否確曾支付上揭金額予巨承
    公司，未見原告舉證證明，被告對此亦質疑再三，是原告所指曾支付此部份費用
    云云，即非無疑，自另一角度而言，系爭建物是否確有施做灑水設備之必要，即
    有疑問。原告指稱被告除「灑水設備」未施做外，尚有「排煙設備維修」、「防
    火ＰＶＣ壁布」、「防火門、木工拆除走道及復原工程費用」等項目未完工，致
    其分別另行雇工完成，總計花費八萬七千二百八十二元，並提出統一發票、估價
    單等件為證。然查，系爭工程是否為兩造契約約定施作項目，未見原告舉證以實
    其說，縱認為系爭工程確係被告應為而未為，然亦未見原告曾發函催告被告修補
    瑕疵或履行此部份契約內容，是有關此部份之費用，究係被告應為而未為，抑或
    施作後有瑕疵，或者，施作完成後，因未能符合法規要求，始另行拆除重做等，
    均未見原告舉證證明，遑論其中有關「防火ＰＶＣ壁布」、「防火門、木工拆除
    走道及復原工程費用」等項目，原告所提出之估價單是否確有施作、以及是否確
    有給付工程款之事實！證人即巨承公司負責人周宴榆到場亦僅證稱曾有估價之事
    實，並未表示有施作或收取工程款（參本院九十一年一月二十一日言詞辯論筆錄
    ）；另證人即晉寬公司負責人周正群雖到場表示確曾拆除原已施作之ＰＶＣ，另
    行重新施作，且已收取該部分費用云云（參本院九十一年三月十一日言詞辯論筆
    錄），然關於系爭工程何以需重做，被告原施作之工程有何瑕疵、是否未依約履
    行等，原告均未舉證證明，此重做之原因是否可歸責於被告所致，亦無證據資料
    可資佐參，是若僅因原告有施作之事實，即認為被告應負其責，顯然論斷過速，
    原告此部份之主張，應認為尚無所據。
四、本件原告復主張被告遲延完工，應賠償逾期完工之違約罰款三十五萬元云云。惟
    查，系爭合約書第五條第二項有關完工期限之記載為：「配合裝修工程完工期限
    。如遇障礙因素或變更設計致無法全面施工，由甲乙雙方議定之。」，所謂完工
    期限，並無確定之日期，「配合裝修工程完工期限」一詞究指何者，自契約中無
    從得知，原告稱八十八年八月二十日原告獲得使用執照時即為完工之日，所據者
    何，未見其舉證以實其說。原告主張自八十七年八月十四日原告領取一百萬元工
    程款後，迄至八十八年八月二十日原告獲得使用執照時為止，被告共計遲延完工
    一百四十九天，以總價七百萬元之百分之五為限，應賠償原告逾期完工之違約罰
    款三十五萬元。然查，系爭合約書中既未明訂完工日期，原告亦未曾發函催告被
    告於期限內完工之意旨，是在被告主觀認知裡，系爭工程從未有未完工之情事。
    況原告於八十七年八月十四日曾交付完工款一百萬元予被告，此為兩造所不爭執
    ，原告尚且於起訴之初表示撤銷給付一百萬元工程款之意請求被告返還（嗣於本
    院審理時撤回此部份主張，參本院九十年十一月二十日言詞辯論筆錄），依兩造
    所簽訂之系爭合約書第四條第五項（手寫文字）約定：「驗收完成時付款八十萬
    五千元正」等文句，堪信原告係在驗收後，確認被告已依約履行，始願簽發支票
    交付被告，今原告於簽發支票交付被告逾半年有餘，始發函被告謂尚有灑水設備
    未完工，要求被告補作，並於八十八年八月二十五日發函解除契約，顯然與原告
    先前所為之發票行為不符。況本件使用執照所以長久延宕無法取得，係因原告所
    有建築物內部之規劃有所變更，即戲院內欲增設觀眾席，以及增設屋頂避難平台
    等事由所致（參原證二十二），衡諸上揭情事，均與被告所施作之項目無關，又
    原告所有系爭戲院於八十八年四月七日經消防檢查結果，除二、三樓排風量不足
    一項尚未改善之外，其餘項目均經認定為已改善（參原證二十三），而該檢查紀
    錄表所列載之項目，並無所謂灑水設備欠缺或有瑕疵須待改善之情事，是原告遲
    至八十八年八月二十始獲得使用執照，可否認為係應歸責於被告事由所致，非無
    疑問。原告以此計算被告遲延完工日期，不惟於約無據，其將延宕責任歸咎於被
    告，亦屬無憑。系爭契約中既未明確約定工程完工期限，原告於「驗收」完畢未
    有任何保留之情況下，交付完工款予被告，嗣於逾半年後始稱被告所為工程並未
    完工，且遲延履行，應扣繳逾期罰款三十五萬元云云，自有未洽。
五、原告另稱因被告遲延完工，致其受有營收短少二千零六十五萬九千九百七十元之
    損失，茲就上開損失額請求被告賠償三百萬元云云。關於原告所有系爭戲院係在
    八十八年八月二十日始獲得使用執照一節，已經本院調查如上，又關於原告系爭
    戲院八十七年八月至八十九年七月旨之營收狀況，已經本院函台北市稅捐稽徵處
    萬華分處調閱該戲院使用娛樂票卷銷存期報表等在卷可參（參台北市稅捐稽徵處
    萬華分處九十一年三月二十七日北市稽萬華甲字第09160397660號函），依該函
    所附銷存期報表所示，原告之營收確系呈下降趨勢，然此一下降走勢，是否確係
    因被告遲未完成灑水設備工程所致，非無疑問？有關票房下跌之原因，是否尚有
    其他因素，例如景氣情勢、好片與濫片以及其他替代性娛樂設施等，非無疑義！
    原告將票房下跌之因素歸咎於被告，應屬一廂臆測之詞。況有關原告所有系爭戲
    院所以遲遲無法取得使用執照，其原因已如前述，並無明顯證據證明係因可歸責
    於被告之事由所致，其請求被告賠償營收損失三百萬元，亦無所據。
六、是綜觀前述，本件原告並無法證明其確有另行雇工施做灑水設備一事，對於兩造
    間是否另有同意不再施做灑水設備一節，復經證人陳隆生到場結證屬實，另有關
    所謂排煙設備等，既無證據證明係兩造契約所約定施做之項目，又兩造未約定明
    確之完工期限，原告據以解除契約，請求被告賠償損害云云，即屬無據，應予駁
    回。
七、假執行之宣告：
    本件原告之主張既因無理由而遭駁回，其假執行之聲請即失所附麗，應併予駁回
    ，附此敘明。
八、結論：原告之訴為無理由，依民事訴訟法第七十八條，判決如主文。
中      華      民      國    九十二    年      五      月    十六      日
                                            民事第二庭法  官  汪漢卿
右為正本係照原本作成
如對本判決上訴，須於判決送達後廿日內向本院提出上訴狀
中      華      民      國    九十二    年      五      月    十六      日
                                                  法院書記官  王  儀


司法院資訊處製作；財團法人民間司法改革基金會備份。
